【裁判字號】    99,訴,285
【裁判日期】    990528
【裁判案由】    偽造文書等
【裁判全文】
臺灣彰化地方法院刑事判決               99年度訴字第285號
公  訴  人  臺灣彰化地方法院檢察署檢察官
被      告  乙○○
上列被告因偽造文書等案件，經檢察官提起公訴（99年度偵字第
747 號），本院判決如下：
    主  文
乙○○犯業務侵占罪，處有期徒刑陸月，如易科罰金，以新臺幣
壹仟元折算壹日；又犯行使偽造私文書罪，處有期徒刑參月，如
易科罰金，以新臺幣壹仟元折算壹日，應執行有期徒刑捌月，如
易科罰金，以新臺幣壹仟元折算壹日，緩刑貳年。
    犯罪事實
一、乙○○係位於彰化縣彰化市○○路628 之6 號「有限責任彰
    化縣廢棄物運銷合作社」之會員，從事廢舊汽、機車之收購
    兼維修業務業有10年之久。緣甲○○於民國96年7 月間，因
    感其姊夫沈慶南前所贈與之車牌號碼250-BVD 號重型機車（
    引擎號碼：EH220876號）使用時雜音過多，且車身老舊又會
    漏油，遂委託乙○○代為整修，雙方約定以新臺幣（下同）
    11,000元之代價，由乙○○負責將原機車引擎搭配其他堪用
    之車體零件，據以組裝為車況較好之機車。乙○○先指示不
    知情之姓名年籍均不詳綽號「阿吉仔」之男子於96年7 月11
    日，將維修前之原機車載往監理機關辦理驗車及過戶手續（
    即將車主由沈慶南過戶予甲○○）後，即為下列犯行：
  (一)乙○○於辦理過戶完畢後數日內之某日，至甲○○位於彰化
    縣和美鎮○○里○○路131 號住處，甲○○親手拆卸該機車
    引擎（下稱A 引擎）交付與乙○○載回。乙○○即意圖為自
    己不法之所有，基於侵占業務上所持有之物之犯意，將A 引
    擎搭配其他車體零件予以組裝為1 輛機車（下稱A 機車）後
    ，於96年7 月26日以4,500 元之代價出售予不知情之洪東宏
    ，以此方式侵占其修理車輛業務上所持有之A 引擎，嗣後洪
    東宏當場以電腦連線查驗確認非失竊車輛後，再代其客戶「
    康坦企業有限公司」將連同A 機車在內之211 輛機車予以裝
    櫃（櫃號：CAXU0000000 號），並於96年8 月3 日，向內政
    部警政署保三總隊第1 大隊第3 中隊申請輸出查證，且業已
    裝櫃出口。
  (二)乙○○又意圖為自己不法之所有，基於詐欺及行使偽造私文
    書之犯意，於不詳時間，以不詳方式，取得原號碼不詳之引
    擎1 具（下稱B 引擎），將原有號碼磨去後，重新打造為「
    EH220876」號字樣，並以其他車體零件予以組裝為堪用之機
    車1 輛（下稱B 機車），而偽造足以表示機車製造廠商出廠
    標誌一定用意證明之以私文書論之文書，足以生損害於甲○
    ○及公路監理機關對車籍資料管理之正確性。乙○○並於取
    得A 引擎後半個月內之某日，騎乘B 機車前往甲○○之上開
    住處，對甲○○佯稱B 機車係以A 引擎組裝完畢之機車，並
    將前揭偽造之B 機車之引擎號碼提示甲○○核對與行車執照
    上所載之引擎號碼無誤，而行使偽造之引擎號碼，甲○○因
    而陷於錯誤，認為B 機車即為以A 引擎修復完畢之機車，遂
    交付11,000元予乙○○收受。
  (三)嗣甲○○於98年10月間，至監理機關辦理換發行照業務時，
    發覺該引擎號碼業因前述出口關係，早於96年8 月22日即設
    定為「禁動」狀態，經報警處理並將B 機車提出供警方查扣
    後，始循線查悉上情。
二、案經內政部警政署保安警察第三總隊（下稱保三總隊）第一
    大隊報告臺灣彰化地方法院檢察署檢察官偵查起訴。
    理  由
一、本件所引證據，公訴人、被告均不爭執證據能力，亦無違法
    取得或其他不得做為證據之事由，均有證據能力，合先敘明
    。
二、訊據被告固坦承其曾自被害人甲○○處取得A 引擎，事後並
    騎乘1 台組裝好之機車返還被害人，並收取11,000元之報酬
    等情，然矢口否認有何業務侵占、偽造文書及詐欺之犯行，
    並辯稱：其係介紹其同學廖勝友為被害人維修引擎，其取回
    A 引擎後即交付廖勝友修理，之後均係被害人與廖勝友聯繫
    ，不久後廖勝友拿1 台機車來，稱係廢棄車輛要求變賣，其
    乃將其自身所有另外3 台機車，連同廖勝友交付之機車共4
    台，一起賣與洪東宏，其不知該機車內裝有A 引擎。嗣廖勝
    友又騎來B 機車，向其陳稱為使用A 引擎修好之機車，其信
    以為真，乃交付與被害人，其對於引擎號碼遭偽造乙節全不
    知情云云。經查：
  (一)證人即被害人甲○○於警詢及偵訊中證稱：其因所有之車牌
    號碼250-BVD 號重型機車（引擎號碼：EH22 0876 號）使用
    時雜音過多，且車身老舊又會漏油，遂委託被告代為整修，
    約定以11,000元之代價，由被告負責將原機車引擎搭配其他
    堪用之車體零件，據以組裝為車況較好之機車，其乃拆卸該
    機車引擎（即A 引擎）交付與被告載回。經過約2 星期至1
    個月後，被告乃騎乘B 機車前往其住處，其核對B 機車之引
    擎號碼與行車執照上所載之引擎號碼無誤後，乃交付11,000
    元予被告收受。嗣於98年10月間，其至監理機關辦理換發行
    照業務時，遭發覺該引擎號碼早於96年8 月22日即設定為「
    禁動」狀態，始知受騙等語明確（見偵卷第17頁至第21 頁
    、第64頁至第67頁）。證人洪東宏於警詢中亦證稱：其從事
    廢舊機車回收業務，被告為其收購廢舊機車之下游廠商之一
    ，被告於96年7 月26日，將裝有A 引擎之A 機車連同另外3
    輛機車，一併載來出售，其中A 機車之價金為4,500 元，其
    當場以電腦連線查驗確認非失竊車輛後，再代其客戶「康坦
    企業有限公司」將連同A 機車在內之211 輛機車予以裝櫃（
    櫃號：CAXU0000000 號），並於96年8 月月3日 ，向內政部
    警政署保三總隊第1 大隊第3 中隊申請輸出查證，且業已裝
    櫃出口等語明確（見偵卷第34頁至第37頁）。兩者互核相符
    ，並有被告簽收之收據、被告名片、保三總隊第一大隊執行
    舊機動車輛及引擎輸出作業之車籍更正表、查詢資料、舊機
    動車輛機車整車輸出查驗結果清冊、車籍作業系統集中查詢
    基本資料詳細資料、舊機動車輛機車整車輸出查驗申請表、
    輸出查證報告等在卷可稽（見偵卷第38頁至第44頁），與證
    人所述亦屬一致。而B 機車引擎上引擎號碼確係偽造，有三
    陽工業股份有限公司98年11月5 日（98）三工服字第646 號
    函附卷可按（見偵卷第46頁至第47頁）。被告前揭犯行，應
    堪認定。
  (四)被告雖以前詞置辯，並陳稱其與被害人商談及其與證人洪東
    宏交易時廖勝友均有在場，且另有證人楊裕智可證明其係將
    自被害人處取得之A 引擎交付廖勝友云云。然被告於警詢中
    自陳被害人與廖勝友不認識，如何維修及價金係由其傳話云
    云（見偵卷第14頁），於本院準備程序及審理中則改稱：其
    將被害人之電話給廖勝友，讓他們自己聯絡修理的事，交付
    車輛時其打電話叫被害人來與廖勝友明算云云（見本院卷第
    14頁背面、第27頁），所述自相矛盾，已難遽採，參以被害
    人及證人洪東宏均明確陳述未曾見過廖勝友，相關過程均僅
    與被告1 人洽談等語（見偵卷第32頁、第64頁至第65頁），
    而被害人及證人洪東宏與被告並無何恩怨，並無設詞誣陷被
    告之動機，益徵被告所辯均屬卸責之詞，不足採信。另證人
    楊裕智雖於偵訊中證稱其曾與被告一同至被害人家中載1 個
    引擎回到被告處，下午又有一名中年男子來載走1 個引擎等
    語，但亦證稱其不認識該名中年男子，亦不確定中年男子所
    載走之引擎是否即為自被害人處取回之引擎等語（見偵卷第
    67頁），是證人楊裕智之證詞不能證明被告確實有將自被害
    人處取得之引擎交付他人，不能以此對被告為有利之認定。
  (三)綜上所述，本件事證明確，被告犯行堪以認定。
三、被告以廢舊汽、機車之收購及維修為業，業據被告於本院審
    理中自承無訛（見本院卷第25頁），被告將被害人委託其維
    修之引變賣，顯已有易持有為所有之意思。又汽車引擎號碼
    係汽車製造廠商出廠之標誌，乃表示一定用意之證明，依刑
    法第220 條規定，應以私文書論，倘將汽車上原有之引擎號
    碼磨滅，再打造另一號碼，乃具有創設性，應屬偽造非變造
    ，有最高法院90年度台上字第3322號判決可資參照。另被告
    偽造引擎號碼，使人將B 引擎誤認為A 引擎，自足以生損害
    於被害人及公路監理機關對車籍資料管理之正確性。故核被
    告所為，係犯刑法第336 條第2 項之業務侵占罪、第339 條
    第1 項之詐欺取財罪及第216 條、第210 條、第220 條第1
    項之行使偽造私文書（準私文書）罪。起訴書原記載被告涉
    犯變造私文書罪，惟業經蒞庭檢察官當庭更正為偽造私文書
    罪（見本院卷第14頁），本院不再變更起訴法條，又起訴書
    犯罪事實欄已敘明被告將業務上所持有之A 引擎組裝為A 機
    車後販賣與證人洪東宏，及將B 機車謊稱為A 引擎組裝而成
    之機車交付被害人，被害人當場核對其偽造之引擎號碼無誤
    ，致被害人信以為真而交付報酬11,000元之事實，是被告業
    務侵占、詐欺取財及行使偽造準私文書之犯罪事實，均在起
    訴範圍內，且本院業已當庭告知被告涉犯行使偽造私文書及
    業務侵占之罪名，雖未及告知詐欺取財之罪名，然此部分與
    行使偽造私文書罪為想像競合之裁判上一罪關係，應從一重
    論以行使偽造私文書罪，故對被告之防禦權並無影響，起訴
    書雖未記載此部分之罪名，本院仍應併予判決，附此敘明。
    被告所犯行使偽造私文書罪及詐欺取財罪係一行為觸犯數罪
    名，為想像競合，應從一重之行使偽造私文書罪處斷。被告
    所犯業務侵占罪及行使偽造私文書罪，犯意各別，行為有異
    ，應予分論併罰。爰審酌侵占業務上所持有之物，漠視他人
    財產權益，又行使偽造私文書，足以生損害於被害人及公路
    監理機關對車籍資料管理之正確性，犯後僅坦承部分犯行，
    及其犯罪之動機、目的、手段等一切情狀，分別量處如主文
    所示之刑，並定其應執行之刑。又被告行為後，刑法第41
    條業經修正，所犯數罪均得易科罰金者，縱然其應執行之刑
    逾6 月者，亦得易科罰金，相較於被告行為時之規定此種情
    形不得易科罰金，自以修正後之規定有利於被告，本件應適
    用修正後之規定處斷，爰諭知易科罰金之折算標準。又被告
    未曾受有期徒刑以上刑之宣告，有臺灣高等法院被告前案紀
    錄表在卷可稽，素行良好，僅因一時失慮致罹刑章，犯後已
    與告訴人於本院調解成立，本院綜合前開情形，認被告經此
    偵審程序後，應知警惕，當無再犯之虞，故認對其所宣告之
    刑，以暫不執行為適當，爰併諭知緩刑2 年，以啟自新。末
    查扣案之B 機車內B 引擎上之引擎號碼雖屬偽造之私文書，
    然已交付與被害人，非被告所有，無從諭知沒收，附此敘明
    。
四、被告另聲請傳喚證人楊裕智以證明其確實將A 引擎交付廖勝
    友修理，惟證人楊裕智於偵訊中已陳稱其不知被告是否將自
    被害人處取得之引擎交付他人，業如前述，其證言與待證事
    實無重要關係，爰依刑事訴訟法第163 條之2 第2 項，駁回
    被告聲請。
據上論斷，應依刑事訴訟法第299 條第1 項前段，刑法第2 條第
1 項但書、第336 條第2 項、第339 條第1 項、第216 條、第
210 條、第220 條第1 項、第55條、第51條第5 款、第41條第1
項前段、第8 項、第74條第1 項，刑法施行法第1 條之1 第1 項
、第2 項前段，判決如主文。
本案經檢察官賴志盛到庭執行職務。
中    華    民    國    99    年    5     月    28    日
                  刑事第五庭  審判長法  官  周淡怡
                                    法  官  蔡家瑜
                                    法  官  王奕勛
以上正本證明與原本無異。
如不服本判決應於收受判決後10日內向本院提出上訴書狀，並應
敘述具體理由；其未敘述上訴理由者，應於上訴期間屆滿後20日
內向本院補提理由書（均須按他造當事人之人數附繕本）「切勿
逕送上級法院」。
告訴人或被害人對於判決如有不服具備理由請求檢察官上訴者，
其上訴期間之計算係以檢察官收受判決正本之日期為準。
中    華    民    國    99    年    5     月    28    日
                                    書記官  戴國安
附錄本案論罪科刑法條全文：
中華民國刑法第336條
（公務公益侵占罪、業務侵占罪）
對於公務上或因公益所持有之物，犯前條第 1 項之罪者，處 1
年以上 7 年以下有期徒刑，得併科 5 千元以下罰金。
對於業務上所持有之物，犯前條第 1 項之罪者，處 6 月以上
5 年以下有期徒刑，得併科 3 千元以下罰金。
前二項之未遂犯罰之。
中華民國刑法第339條
（普通詐欺罪）
意圖為自己或第三人不法之所有，以詐術使人將本人或第三人之
物交付者，處 5 年以下有期徒刑、拘役或科或併科 1 千元以下
罰金。
以前項方法得財產上不法之利益或使第三人得之者，亦同。
前二項之未遂犯罰之。
中華民國刑法第210條
（偽造變造私文書罪）
偽造、變造私文書，足以生損害於公眾或他人者，處 5 年以下
有期徒刑。

司法院資訊處製作；財團法人民間司法改革基金會備份。
